【裁判字號】    98,訴,68
【裁判日期】    980703
【裁判案由】    請求賠償損害
【裁判全文】
臺灣彰化地方法院民事判決  98年度訴字第68號
原      告  己○○
被      告  乙○○
            丁○○
            戊○○
            丙○○
            甲○○
上列當事人間請求損害賠償事件，由刑事庭移送前來，本院於民
國98年6月17日言詞辯論終結，茲判決如下：
    主      文
被告乙○○、丁○○、戊○○應連帶給付原告新台幣壹佰貳拾
萬元，及自民國九十七年七月二十三日起至清償日止，按年息百
分之五計算之利息。
原告其餘之訴駁回。
訴訟費用新台幣仟貳佰伍拾元由被告乙○○、丁○○、戊○○
連帶負擔。
    事實及理由
壹、程序事項：
一、按「訴狀送達後，原告不得將原訴變更或追加他訴。但有下
    列各款情形之一者，不在此限：三擴張或減縮應受判決事項
    之聲明者。」，民事訴訟法第255條第1項第3款定有明文。
    經查：原告原起訴請求被告應連帶給付遲延利息之起算日為
    民國95年11月7日，嗣經縮減為起訴狀繕本送達被告之翌日
    ，核與前開規定，洵無不合，應予准許。
二、被告乙○○、甲○○未於言詞辯論期日到場，核無民事訴訟
    法第386條所列各款情形，爰依原告之聲請，由其一造辯論
    而為判決。
貳、實體事項：
一、原告主張：
  (一)原告於95年11月7日上午11時左右，接獲由被告所組成詐騙
    集團之詐騙電話，佯稱原告涉及洗錢並提供個人資料予詐騙
    集團當人頭帳戶，故要求原告必須配合檢調單位協助調查，
    否則銀行帳戶將遭凍結，並列入刑事被告起訴為由，致原告
    陷於錯誤，遂依被告指示申請網路銀行轉帳匯款。被告取得
    原告網路銀行帳號及密碼後，隨即分別於95年11月8日、同
    年月9日將原告存款轉至臺中何厝郵局、戶名許佑綦、局號
    0000000、帳號0000000之人頭帳戶內，合計遭詐騙金額為新
    台幣（下同）123萬元。
  (二)被告乙○○係詐欺累犯，擔任車手總指揮角色，招攬指示下
    游車手從事收取人頭帳戶、提領詐騙款項及將贓款轉匯至指
    定帳戶等工作，並於95年9月間起，陸續邀集被告戊○○、
    丁○○、丙○○等人擔任下游車手，被告甲○○則從事收取
    人頭帳戶等工作。
  (三)被告戊○○更以電話佯稱原告涉及刑事案件，並傳真法務部
    凍結管制書予原告，原告唯恐帳戶遭凍結，遂依其指示設定
    網路銀行匯款至其指定帳戶。
  (四)被告其餘犯罪行為及事實援引臺灣彰化地方法院檢察署檢察
    官起訴書所載。
  (五)爰依侵權行為損害賠償之法律關係，請求被告應連帶給付原
    告123萬元，及自起訴狀繕本送達被告之翌日起至清償日止
    ，按年息百分之5計算之利息等語。
二、被告辯稱：
  (一)被告丁○○部分：
  1.被告丁○○在詐騙集團擔任車手，受人指示負責領錢，工資
    不定，有時也無任何收入，不應擔負全部賠償責任。
  2.爰請求駁回原告之訴等語。
  (二)被告戊○○部分：
  1.被告戊○○擔任車手角色，聽從被告乙○○指揮，負責領錢
    ，沒有打詐騙電話給原告，被告乙○○在詐騙集團擔任車手
    總指揮角色。
  2.被告戊○○參與詐騙工作，僅分得百分之1，不應擔負全部
    賠償責任。
  3.爰請求駁回原告之訴等語。
  (三)被告丙○○部分：
  1.被告丙○○參加詐騙集團僅2星期左右，且係於原告受詐騙
    並匯款完成之後，故與本件詐騙事件無關，無須擔負賠償責
    任。
  2.爰請求駁回原告之訴等語。
  (四)被告乙○○、甲○○部分：
    未於言詞辯論期日到場，亦未提出書狀作何聲明或答辯。
三、原告主張被告乙○○、丁○○、戊○○等人曾參與詐騙集團
    ，且原告於上開時間遭詐騙集團成員以前開模式詐騙123萬
    元等情，業據原告提出（虛偽）執行命令影本、切結書影本
    、通報單影本、交易查詢影本、網路銀行約定轉入帳號申請
    書影本、對帳單查詢影本等件為證，核屬相符，且被告丁○○、戊○○等人亦不否認加入詐騙集團，被告乙○○則未到
    庭爭執，再加以被告乙○○、丁○○、戊○○等人均經法院
    以詐欺罪判刑確定，此情亦有臺灣高等法院臺中分院98年度
    上易字第187號（第一審案號：本院97年度易字第1165號）
    刑事判決網路列印本附卷足憑，自堪信原告此部分之主張為
    真實。
四、按「因故意或過失，不法侵害他人之權利者，負損害賠償責
    任。」、「數人共同不法侵害他人之權利者，連帶負損害賠
    償責任。不能知其中孰為加害人者，亦同。造意人及幫助人
    ，視為共同行為人。」、「連帶債務之債權人，得對於債務
    人中之一人或數人，或其全體，同時或先後請求全部或一部
    之給付。」，民法第184條第1項前段、第185條、第273條第
    1項分別定有明文。被告戊○○雖辯稱未打詐騙電話予原告
    ，其與被告丁○○亦辯稱僅擔任車手工作，工資為百分之1
    ，無須擔負全部賠償責任云云。惟查：被告戊○○、丁○○
    等人於刑案中對其犯罪事實已坦承不諱，且原告亦為該刑案
    之被害人，並遭詐騙123萬元，此為前開刑事確定判決所認
    定。次查：被告戊○○、丁○○等人既經刑事確定判決認定
    係犯詐欺罪之共同正犯，且於刑事案件審理中業已坦承明知
    上情而參與之，又被告戊○○、丁○○等人乃共同參與分工
    嚴密之詐騙集團，自應負連帶賠償責任。況且，數人所為行
    為，縱未能具體辨別孰為侵害他人權利之行為，但均有侵害
    權利之危險性，故凡參加集體行為的共同行為人，對於集體
    所為有危險性之行為所致損害，應負連帶賠償責任。據此，
    足徵被告戊○○、丁○○辯稱未打詐騙電話或無須擔負全部
    賠償責任，即屬無據，難以採認。換言之，原告本於前開規
    定，請求被告乙○○、丁○○、戊○○等人應連帶負損害賠
    償責任，洵屬有據。
五、按侵權行為所發生之損害賠償請求權，以有故意或過失不法
    侵害他人之權利為其成立要件，此觀民法第184條規定自明
    。若其行為並無故意或過失，或其行為與損害之間並無相關
    因果關係者，均無令負侵權行為損害賠償責任可言。又民法
    第185條第1項所謂數人共同不法侵害他人之權利，係指各行
    為人均曾實施加害行為，且各具備侵權行為之要件而發生同
    一事故者而言。是以，各加害人之加害行為均須為不法，且
    均須有故意或過失，並與事故所生損害具有相當因果關係者
    始足當之。該條第2項所稱幫助人，係指幫助他人使其容易
    遂行侵權行為之人，其主觀上須有故意或過失，客觀上對於
    結果須有相當因果關係，始須連帶負損害賠償責任。至於民
    法第185條第1項後段不能知其中孰為加害人者，亦同（指應
    連帶負損害賠償責任）規定，即共同危險行為，其成立須應
    參與行為人具備民法第184條所定侵權行為之要件，即必須
    有加害行為、違法性及故意或過失，其因果關係則由法律推
    定，性質上屬於擇一因果關係，意即共同行為人中之某人確
    實為加害行為，但究竟為何人則不能確定。共同危險行為之
    核心問題，乃如何認定是否參與危險行為，以使多數人就擇
    一因果關係侵害他人權利所生損害，連帶負損害賠償責任。
    其中必須有一定空間與時間上之關聯，並應就行為危險性之
    程度，其與侵害法益之接近性及損害同類性等因素加以判斷
    ，始得構成共同危險行為，而有民法第185條第1項後段規定
    之適用。例如數人互毆，或數人在山上往某處丟棄廢石，一
    石擊中路人，或數人在某房間吸菸，丟棄菸蒂，引起火災等
    。經查：原告於95年11月7日上午11時左右接獲詐騙集團電
    話，而陷於錯誤，分別於同年月8、9日，陸續將123萬元匯
    入詐騙集團指定帳戶內各情，已如前述。惟查：被告丙○○
    、甲○○等2人係於96年5月間始加入該詐騙集團擔任下游車
    手，參與犯罪時間自96年5月間起至96年6月13日為警查獲止
    ，此情該刑事確定判決附卷可佐。準此，可知原告接獲不知
    名人士所打詐騙電話及匯款時間，顯非在被告丙○○、甲○○參與詐騙集團期間所發生，核無一定時間上之關聯。就損
    害結果以觀，難謂有何危險性，亦無侵害法益可言。揆諸規
    定及說明，難認被告丙○○、甲○○參與詐騙集團之行為與
    原告受騙金錢間，有何相當或擇一因果關係存在，尤難視為
    共同危險行為。基上，被告丙○○辯稱其於原告受詐騙時尚
    未加入該詐騙集團，與原告所受損害無關乙節，應值採信。
    換言之，原告以被告丙○○、甲○○業經法院判決有罪確定
    為由，故主張渠等應負損害賠償責任，難謂有據。
六、從而，原告本於侵權行為損害賠償請求權之法律關係，請求
    被告被告乙○○、丁○○、戊○○應連帶付原告123萬元，
    及自起訴狀繕本送達之翌日即97年7月23日起至清償日止，
    按年息百分之5計算之利息，為有理由，應予准許。逾此範
    圍之請求，為無理由，應予駁回。
七、本件事證已臻明確，兩造其餘攻擊防禦方法及舉證，經審酌
    後於判決結果不生影響，爰不再贅詞論列。
八、訴訟費用之依據：民事訴訟法第79條、第85條第2項。
中    華    民    國    98    年    7     月     3    日
                民事第一庭      法  官  陳正禧
上正本係照原本作成。
如不服本判決，須於收受判決正本送達後20日內，向本院提出上
訴狀。
中    華    民    國    98    年    7     月     6    日
                                書記官  蕭美鈴


司法院資訊處製作；財團法人民間司法改革基金會備份。
